---
title: "collapse 패키지 소개"
description: collapse 패키지를 소개하고 data.table, dplyr, plm 패키지들과 비교하여 파악해보겠습니다.
preview: https://raw.githubusercontent.com/SebKrantz/collapse/master/misc/figures/collapse_logo_small.png
categories:
  - R
  - COLLAPSE
  - DATA.TABLE
  - DPLYR
author:
  - name: beomsu park 
    url: https://github.com/qkrqjatn218
date: 07-25-2022
output:
  distill::distill_article:
    self_contained: false
    toc: true
    toc_depth: 2
    toc_float: yes
draft: false
---

```{r setup, include=FALSE}
knitr::opts_chunk$set(echo=F, fig.align = "center", message=F, warning=F)

# Learn more about creating blogs with Distill at:
# https://rstudio.github.io/distill/blog.html

```



# 1. collapse 주요 특징 소개 및 설치

R의 고급 데이터 변환 및 통계 컴퓨팅을 위한 C/C++ 기반 패키지입니다.

- 유연하고 간결한 구문을 통해 매우 빠르고 클래스에 구애받지 않습니다,

- 기본 R, 'dplyr', 'tibble', 'data.table', 'sf', 'plm' 과 잘 통합됩니다.


## Setup

```{r,echo=T}
##setup

#install.packages("collapse")

library(magrittr)
library(data.table) 
library(dplyr)
library(ggplot2)
library(collapse)

```


## load file

collapse 패키지에 있는 기본 예제 파일을 불러오겠습니다.

```{r, eval= FALSE, echo=TRUE}
#load file

head(wlddev)

```

```{r,echo=FALSE}
#load file

rmarkdown::paged_table(head(wlddev))

```




```{r, eval= FALSE, echo=TRUE}
#load file

head(GGDC10S)

```

```{r,echo=FALSE}
#load file

rmarkdown::paged_table(head(GGDC10S))

```


# 2. collapse 패키지


- 기본적인 몇가지 코드를 알아보겠습니다.


## 기본적인 데이터 요약

```{r, eval= FALSE, echo=TRUE}

# 변수의 클래스

namlab(wlddev, class = TRUE)

# 빠르고 상세한 통계 설명(생략)

descr ( wlddev ) 

# 깔끔한 데이터 프레임으로 변환

head ( as.data.frame ( descr ( wlddev ) ) )

```

```{r, echo=FALSE}

# 변수의 클래스
rmarkdown::paged_table(qDT(namlab(wlddev, class = TRUE)))


# 깔끔한 데이터 프레임으로 변환
rmarkdown::paged_table(head ( as.data.frame ( descr ( wlddev ) ) ))
```


-------------------------------------------------



```{r, eval= FALSE, echo=TRUE}

# 모든 열에서 변동된 데이터를 확인(생략)

varying(wlddev)

# 나라별로 데이터가 시변인지 여부 확인

head(varying(wlddev, ~ country, any_group = FALSE))

```

```{r,echo=FALSE}

# 나라별로 데이터가 시변인지 여부 확인
rmarkdown::paged_table(qDT(head(varying(wlddev, ~ country, any_group = FALSE))))
```



-------------------------------------------------


```{r, eval= FALSE, echo=TRUE}

# 결측치를 제외한 카운팅

head(fnobs(wlddev, wlddev$iso3c))

```

```{r,echo=FALSE}

rmarkdown::paged_table(head(fnobs(wlddev, wlddev$iso3c)))

```



-------------------------------------------------



``````{r, eval= FALSE, echo=TRUE}

# 특정 열의 기술통계량

qsu(wlddev, cols = 9:12, higher = TRUE) # higher 는 왜도와 첨도

# 지역별 열9:12에 따른 기술통계량

qsu(wlddev, by = ~region, cols = 9:12, vlabels = TRUE, higher = TRUE)

```

```{r,echo=FALSE}

knitr::kable(qsu(wlddev, cols = 9:12, higher = TRUE))

rmarkdown::paged_table(qDT(qsu(wlddev, by = ~region, cols = 9:12, vlabels = TRUE, higher = TRUE)))

```

-------------------------------------------------

## 선택, 부분 집합화, 정렬 및 그룹화



### 선택

- **collapse::fselect**와 **dplyr::select**는 유사하지만 **fselect**가 x100배 정도 빠릅니다. 

- **fselect**는 변수 이름을 포함하는 표현식을 사용하여 변수를 선택하는 데 사용할 수 있습니다.


```{r, eval= FALSE, echo=TRUE}

# install.packages("microbenchmark")
library(microbenchmark)

# 열 선택

fselect(wlddev, country, year, PCGDP:ODA) %>% head(2)

# 열 선택 country, year, (PCGDP:ODA) 제외

fselect(wlddev, -country, -year, -(PCGDP:ODA)) %>% head(2)

```

```{r,echo=FALSE}

library(microbenchmark)

rmarkdown::paged_table(fselect(wlddev, country, year, PCGDP:ODA) %>% head(2))

rmarkdown::paged_table(fselect(wlddev, -country, -year, -(PCGDP:ODA)) %>% head(2))
```
-------------------------------------------------

```{r, echo=TRUE}

# collapse::fselect, dplyr::select 비교

mb <- microbenchmark(fselect = collapse::fselect(wlddev, country, year, PCGDP:ODA),
                     select = dplyr::select(wlddev, country, year, PCGDP:ODA))

mb

```

-------------------------------------------------

- **dplyr::select**와 달리 **fselect**는 값을 대체할 수 있습니다.또한 데이터 자체가 아닌 선택된 열에 대한 정보를 반환할 수도 있습니다.


```{r, eval= FALSE, echo=TRUE}

# 열 로그 계산 

fselect(wlddev, PCGDP:POP) <- lapply(fselect(wlddev, PCGDP:POP), log)
head(wlddev)

# 삭제(생략)

fselect ( wlddev , region , year , PCGDP : POP )  <-  NULL 
head(wlddev)

rm(wlddev)

```

```{r,echo=FALSE}

fselect(wlddev, PCGDP:POP) <- lapply(fselect(wlddev, PCGDP:POP), log)

rmarkdown::paged_table(head(wlddev))

```
-------------------------------------------------

```{r, eval= FALSE, echo=TRUE}

# 컬럼명의 대한 정보

fselect(wlddev, PCGDP:POP, return = "named_indices")

```

```{r,echo=FALSE}

knitr::kable(fselect(wlddev, PCGDP:POP, return = "named_indices"))

```
-------------------------------------------------

### 부분 집합화

- **fsubset** 빠르고 부분적인 작업을 위해 **base::subset** 패키지 의 C 함수를 사용 하는 향상된 버전입니다.


```{r, eval= FALSE, echo=TRUE}

# 조건을 만족한 열 출력

fsubset(wlddev, decade > 1980, country, region, OECD:POP) %>% head(2)

# 조건을 만족하고 '-'표시된 제외하고 출력

fsubset(wlddev, decade > 1990, -country, -region, -(OECD:POP)) %>%  head(2)

```

```{r,echo=FALSE}

rmarkdown::paged_table(fsubset(wlddev, decade > 1980, country, region, OECD:POP) %>% head(2))

rmarkdown::paged_table(fsubset(wlddev, decade > 1990, -country, -region, -(OECD:POP)) %>%  head(2))


```

-------------------------------------------------

- **fsubset**는 기본적 계산이 가능하지만, .data.frame에 대안으로 안전하고 빠른 함수 **ss**가 존재합니다.


```{r, eval= FALSE, echo=TRUE}

ss(wlddev, 1:2, 1:5) # fsubset(wlddev, 1:2, 1:5) 가능하지만 추천하지 않습니다.

```

```{r,echo=FALSE}

knitr::kable(ss(wlddev, 1:2, 1:5))

```
-------------------------------------------------

### 정렬 및 그룹화


- **roworder**는 **dplyr::arrange**와 유사하게 빠르고 **data.table::setorder** 와 같이 "-변수"를 내림차순 정렬로 출력합니다.

- **data.table::setorder**와 대조적으로, **roworder**는 데이터 프레임을 복사본을 생성할 수 있습니다. 하지만 복사본이 필요하지 않으면, **data.table::setorder**가 더 빠릅니다.


```{r, eval= FALSE, echo=TRUE}

# decade 내림차순 정렬

roworder(wlddev, -decade, region ) %>% ss(1:2, 1:8)

```

```{r,echo=FALSE}

knitr::kable(roworder(wlddev, -decade, region ) %>% ss(1:2, 1:8))

```

-------------------------------------------------

```{r, eval= FALSE, echo=TRUE}

# "ALB" 앞으로 정렬 default (pos = "front")(생략)

roworderv(wlddev, neworder = which(wlddev$iso3c =="ALB")) %>% ss(1:2, 1:8)

# "AFG" 뒤로 정렬

roworderv(wlddev,neworder = which(wlddev$iso3c =="AFG"), pos = "end") %>% ss(1:2, 1:8)

```

```{r,echo=FALSE}

knitr::kable(roworderv(wlddev,neworder = which(wlddev$iso3c =="AFG"), pos = "end") %>% ss(1:2, 1:8))

```

-------------------------------------------------

```{r, eval= FALSE, echo=TRUE}

# 다른 행에 영향없이, 교환

roworderv(wlddev, neworder = with(wlddev,c(which(iso3c == "BWA"),which(iso3c =="AFG"))),pos = "exchange") %>% ss(1:2, 1:8)

```

```{r, echo=FALSE}

knitr::kable(roworderv(wlddev, neworder = with(wlddev,c(which(iso3c == "BWA"),which(iso3c =="AFG"))),pos = "exchange") %>% ss(1:2, 1:8))

```
-------------------------------------------------

### 새로운 열의 변환과 계산


- **ftransform** 새 열을 계산하거나 기존 열을 수정 및 삭제하는 데 사용할 수 있으며 항상 전체 데이터 프레임을 반환합니다.

- **ftransform**은 base::transform 데이터 프레임 및 목록 의 향상된 버전입니다.


```{r, eval= FALSE, echo=TRUE}

# 형식
## ftransform(.data, ...) # .data 는 데이터프레임 또는 컬럼명
                          # ... 은 columns = value로 value 값에는 다양한 결합이 가능


# 예시

ftransform(wlddev, LIFEEX_INT = floor(LIFEEX), # 열 추가
                    year = as.integer(year),   # 정수로 변환
                    LIFEEX = NULL) %>% tail(2) # 해당 열 삭제


wlddev %>% ftransformv(9:12, log) %>% tail(2) # ftransformv 함수를 사용하여 특정 칼럼을 변형하는 수정(생략)

```

```{r, echo=FALSE}

rmarkdown::paged_table(ftransform(wlddev, LIFEEX_INT = floor(LIFEEX),year = as.integer(year),LIFEEX = NULL) %>% tail(2))


rmarkdown::paged_table(wlddev %>% ftransformv(9:12, log) %>% tail(2))

```

-------------------------------------------------
- 쉼표로 구분된 column = value 표현식을 전달하는 대신 단일 리스트 표현식(예:데이터 프레임)을 전달하여 데이터를 대량 처리할 수 있습니다. **ftransform**은 여러 단계를 포함하는 복잡한 변환에 유용합니다.


```{r, eval= FALSE, echo=TRUE}


wlddev %>% ftransform(num_vars(.) %>% lapply(log) %>% replace_Inf) %>% tail(2) # num_var() 숫자 데이터를 선택하고 값을 대체


```

```{r, echo=FALSE}

rmarkdown::paged_table(wlddev %>% ftransform(num_vars(.) %>% lapply(log) %>% replace_Inf) %>% tail(2))

```

-------------------------------------------------
- **fcompute**는 데이터 프레임 환경에서 새로운 칼럼을 계산하는데 사용하고 새로운 데이터 프레임에서 계산된 열을 반환합니다.또한 **ftransform**처럼 작동하지만 데이터를 수정하거나 추가하지 않고 변경된/계산된 열만 반환합니다.


```{r, eval= FALSE, echo=TRUE}

fcompute(wlddev, LIFEEX_INT = floor(LIFEEX), year = as.integer(year)) %>% tail(2)

```

```{r, echo=FALSE}

rmarkdown::paged_table(fcompute(wlddev, LIFEEX_INT = floor(LIFEEX), year = as.integer(year)) %>% tail(2))

```

-------------------------------------------------
### 집계


- **fgroup_by**는 dplyr::group_by 와 유사하지만, 빠르고 클래스에 구애받지 않습니다.'GRP' 객체가 부착된 그룹화된 데이터 프레임을 만듭니다.


```{r, eval= FALSE, echo=TRUE}

# 형식

## fgroup_by(.X, ..., sort = TRUE, decreasing = FALSE, na.last = TRUE, # .x는 데이터프레임 또는 리스트 
##           return.order = sort, method = "auto")                     # ...는 열 이름, 열 시퀀스, 열을 포함하는 식, 인덱스, 논리 벡터 또는 선택 함수
                

# 예시

cwlddev <- fgroup_by(wlddev, year, country, PCGDP:POP) %>% fselect(-decade, -iso3c)
cwlddev %>% head(2)

```

```{r, echo=FALSE}

cwlddev <- fgroup_by(wlddev, year, country, PCGDP:POP) %>% fselect(-decade, -iso3c)
rmarkdown::paged_table(cwlddev %>% head(2))

```

-------------------------------------------------
```{r, eval= FALSE, echo=TRUE}

# 형식

#fgroup_vars(X, return = "data") # X는 그룹화된 데이터 프레임
                                 # return = data, 그룹화된 모든 데이터
                                 # return = names, 컬럼명
                                 # return = indices 인덱스
 
# 예시

fgroup_vars(cwlddev, return ="names")

```

```{r, echo=FALSE}

knitr::kable(fgroup_vars(cwlddev, return ="names"))

```
-------------------------------------------------

### 빠른 통계 함수


- **fmean**는 (열별) 평균을 계산하고, (선택적으로) 그룹화 및 가중치를 계산하는 일반적인 함수입니다. 


```{r, eval= FALSE, echo=TRUE}

# 데이터

head(mtcars)

# 열 평균(생략)

fmean(mtcars$mpg)

# 열별 평균(생략)

fmean(mtcars)

# matrix 변환 (생략)

m <- qM(mtcars) 
fmean(m)

# matrix 1행 출력(생략)

fmean(mtcars, drop = FALSE)

# 최대값 matrix 1행 출력(생략)

fmax(mtcars, drop = FALSE)

# 합 계산

fsum(mtcars, TRA = "%") %>% head  # TRA = "%" -> percentages 계산

```

```{r, echo=FALSE}

# 데이터
rmarkdown::paged_table(qDT(head(mtcars)))


# 합 계산
rmarkdown::paged_table(qDT(fsum(mtcars, TRA = "%") %>% head))  # TRA = "%" -> percentages 계산

```
-------------------------------------------------

- 가중치를 사용하거나 그룹별로 계산할 수 있습니다.



```{r, echo=TRUE}

# 가중치

weights <- abs(rnorm(fnrow(mtcars))) # fnrow는 데이터프레임에서 조금 더 빠르게 작동
weights

# 가중치 평균

fmean(mtcars, w = weights)

# 가중치 중간값

fmedian(mtcars, w = weights)

# 가중치 표준 편차

fsd(mtcars, w = weights)

# 가중치 최빈값

fmode(mtcars, w = weights)

```

-------------------------------------------------

```{r, eval= FALSE, echo=TRUE}

# 그룹별 평균

fmean(mtcars, mtcars$cyl)

# 그룹별 평균

fmean(mtcars, fselect(mtcars, cyl, vs, am))

# 2,8,9열 그룹화 평균

ind <- fselect(mtcars, cyl, vs, am, return = "indices")
fmean(get_vars(mtcars, -ind), get_vars(mtcars, ind)) 

```

```{r, echo=FALSE}

# 그룹별 평균(생략)
fmean(mtcars, mtcars$cyl)

# 그룹별 평균
rmarkdown::paged_table(fmean(mtcars, fselect(mtcars, cyl, vs, am)))

# 2,8,9열 그룹화 평균
ind <- fselect(mtcars, cyl, vs, am, return = "indices")
rmarkdown::paged_table(fmean(get_vars(mtcars, -ind), get_vars(mtcars, ind)))

```
-------------------------------------------------

# 3. 벤치마킹


- 모든 벤치마크는 1.6GHZ Intel i5 프로세서, 16GB DDR4 RAM및 sk hynix sc308 ssd가 탑재된 Windows 10 노트북에서 실행됩니다.


## 기본 연산


```{r, echo=TRUE}

# qDT는 벡터나 행렬등을 데이터테이블로 변환하는 함수

microbenchmark(qDT(wlddev), as.data.table(wlddev))

```

-------------------------------------------------

```{r, echo=TRUE}

# 데이터 프레임에서 ss 함수를 사용하는 것이 효율적

microbenchmark(base = wlddev[1:10, 1:10], 
               collapse1= fsubset(wlddev, 1:10, 1:10),
               collapse2= ss(wlddev, 1:10, 1:10))

```

-------------------------------------------------

```{r, echo=TRUE}

# 열 결합

microbenchmark(base = cbind(wlddev, wlddev), 
               collapse = add_vars(wlddev, wlddev))

```

-------------------------------------------------

```{r, echo=TRUE}

# collapse 와 data.table

DT <- qDT(wlddev)

mb1 <- microbenchmark(collapse = DT %>% gby(country) %>% get_vars(9:13) %>% fmean,    # gby()는 fgroup_by()의 축약
                      data.table = DT[, lapply(.SD, mean, na.rm = TRUE), keyby = country, .SDcols = 9:13])

mb1

```

-------------------------------------------------

```{r,echo=TRUE}

autoplot(mb1)

```

-------------------------------------------------


```{r, echo=TRUE}

# collapse 와 dplyr

mb2 <- microbenchmark(dplyr = filter(wlddev, decade > 1980) %>% 
                              select(country, iso3c, region, PCGDP:POP ) %>% 
                              arrange(desc(country)) %>%
                              mutate(NEW = floor(LIFEEX)) %>%
                              group_by(country),
                      collapse = fsubset(wlddev, decade > 1980 ,country, iso3c, region, PCGDP:POP) %>% 
                                 roworder(-country) %>%
                                 ftransform(NEW = floor(LIFEEX)) %>%
                                 fgroup_by(country))

mb2

```

-------------------------------------------------

```{r, echo=TRUE}

autoplot(mb2)

```

-------------------------------------------------
# 4. 마치며


1. **collapse**는 **dplyr** ,**data.table** 과 유사한 기능을 가지고 더 빠른 수행 속도를 발현할 수 있습니다.

2. **'fselect'**는 **'dplyr::select'**와 다르게 데이터 값을 대체할 수 있습니다.

3. **'roworder'**는 **'data.table::setorder'** 와 같이 "-변수"를 내림차순 정렬로 출력합니다. 또한 복사본를 생성할 수 있습니다.

4. 데이터 프레임에서는 **'fsubset'**보다 **'ss'** 함수를 사용하는 것이 효율적입니다.

5. **'fcompute'**는 **ftransform** 처럼 작동하지만 데이터를 수정하거나 추가하지 않고 변경된/계산된 열만 반환합니다.

6. **'fmeans'**은 열별 평균뿐만 아니라, 그룹별 평균과 가중치 평균을 계산할 수 있습니다.

7. **'fnrow'**는 **'nrow'**와 유사하지만, 데이터 프레임에서 빠른 속도로 수행 가능 합니다.

8. **'gby()'**는 **'fgroup_by()'**의 축약형 입니다.

9. **'qDT'**는 데이터 테이블로 빠르게 변환할 수 있는 함수입니다.

