---
title: data.table 패키지 기초
description: 데이터를 빠르게 가공할 수 있는 data.table에 대하여 패키지 설치부터, 기본 구조 및 데이터를 가공하여 재구조화 하는 방법에 대해서 소개합니다.
categories:
  - R
  - data.table
  - Lecture
author:
  - name: KO JUN HYUK
    url: https://github.com/junhyuk0330
date: '`r format(Sys.Date())`'
output:
  distill::distill_article:
    self_contained: false
    toc: true
    toc_depth: 2
    toc_float: yes
draft: false
---

```{r setup, include=FALSE}
knitr::opts_chunk$set(echo = T, fig.align = "c")

# Learn more about creating blogs with Distill at:
# https://rstudio.github.io/distill/blog.html

```

## 1. data. table 


### 1-1. data.table 특징

**data.table**은 빠른 속도와 메모리 효율성에 가장 적합한 패키지입니다.

대용량의 데이터를 분산처리 시스템 없이 처리할 수 있습니다.

데이터 프레임(data.frame)을 대신하여 더 빠르고 편리하게 사용할 수 있는 데이터 타입입니다.

* 장점으로는, 상대적으로 메모리 요구량이 적고, 속도가 매우 빠르다는 특징이 있습니다.

* 단점으로는, 다소 난해한 문법으로 널리 사용되지 못하고 있다는 특징이 있습니다.


### 1-2. 생성하기

본격적으로 data.table에 대해서 알아보기 전에, **Setup** 과정에 대해서 먼저 소개하려고 합니다. data.table은 R에서 기본적으로 제공되는 데이터 구조가 아니기 때문에, package 설치가 필요합니다.

```{r, message=F, echo=T}
## Setup
# install.packages("data.table")
# install.packages("curl")
library(data.table)
library(curl)
```

위의 과정을 통해 pacakge 설치 및 불러오기를 실행합니다.

data.table을 생성하는 데는 두 가지 방법이 있습니다.

첫번째는, data.table() 함수를 통해 직접 생성하는 방식입니다. 
다음의 예시로 살펴보겠습니다.

```{r, message=F}
EX=data.table(
  ID=c("A","B","C","D","E"),
  MATH=c(100,96,94,88,92),
  ENGLISH=c(96,86,97,92,93),
  HISTORY=c(85,92,87,92,94))
```

```{r, echo=F}
knitr::kable(EX)
```

ID, MATH, ENGLISH, HISTORY를 변수로 한, data.table이 형성된 것을 확인할 수 있습니다.


두번째는, 기존의 데이터를 불러오는 방법이 있습니다.

fread 함수는 대용량 파일을 빠르게 가져올 수 있는 함수입니다.
파일을 읽어와서 data.table 형식의 자료로 만들 때, 로컬 file path를 입력하거나, 
http://로 시작하는 URL을 입력하는 방법을 사용할 수 있습니다.

```{r, echo=T}
library(data.table) ; library(magrittr)
df <- read.csv("https://raw.githubusercontent.com/jinseob2kim/lecture-snuhlab/master/data/example_g1e.csv")
dt <- fread("https://raw.githubusercontent.com/jinseob2kim/lecture-snuhlab/master/data/example_g1e.csv")
```

09-15년 공단 건강검진 데이터에서 실습용으로 32명을 뽑은 자료를 이용하여, 

**df**에는 **data.frame** 형식으로 데이터를 불러왔고, 
**dt**에는 fread 함수를 이용하여 **data.table**의 형식으로 데이터를 불러온 것을 확인할 수 있습니다.

fread 함수로 파일을 불러오면 그 class는 data.frame에 data.table이 추가되며, 문법이 원래의 data.frame과 달라지는 점을 유의해야 합니다. 

class 함수를 통해 df와 dt의 속성을 확인해보겠습니다.

```{r}
print(class(df)) ; print(class(dt))
```

dt의 class에 data.table이 추가된 것을 확인할 수 있습니다.

지금까지 data.table을 생성하는 두 가지 방법에 대해서 알아보았습니다.

다음으로 data.table이 data.frame과 다른 점은, 
행(Row)의 이름을 받지 않는 것을 기본값으로 한다는 것입니다. 

예시로 알아보도록 하겠습니다.

R에 기본적으로 저장되어 있는 **mtcars** 데이터를 이용하도록 하겠습니다.

```{r}
# mtcars
EX1<-as.data.frame(mtcars)
EX2<-as.data.table(mtcars)
```

```{r,echo=F}
rmarkdown::paged_table(EX1)
rmarkdown::paged_table(EX2)
```

실행하였을 때, EX1과 EX2의 행의 이름에서 차이점이 있음을 확인할 수 있습니다. 

만약, data.table에서도 행의 이름을 남겨 놓고 싶을 때는 다음과 같이 실행하면 됩니다.

```{r}
EX3<-as.data.table(mtcars,keep.rownames=T)
```
```{r, echo=F}
rmarkdown::paged_table(EX3)
```

data 값 뒤에 **keep.rownames=T**로 설정하였을 때, 

각 행의 이름이 **rn** 컬럼에 남아 있는 것을 확인할 수 있습니다.

### 1-3. 기본문법
data.table의 기본 문법은 **DT[i, j, by]** 형태입니다.

* **i**는 행(row)과 관련되어, 행에 대해서 subset 하는 역할을 수행합니다.

* **j**는 열(column)을 선택하거나, 열 또는 테이블 전체(.SD)에 함수를 적용합니다.

* **by**는 집단을 나눕니다. j에서 지정한 열과 함수에 대한 실행을 그룹 별로(by group) 수행합니다.

* 맨 마지막에 **[order]**를 붙여 오름차순이나 내림차순으로 정렬할 수 있습니다.

### 1-4. 특수기호
data.table에서만 확인할 수 있는 특수기호들이 있습니다.

각 특수기호의 자세한 기능과 사용법은 이하에서 설명하기로 하고, 여기에서는 간단히 개념정도만 다뤄보려고 합니다.

* **.SD**  : Subset of Data(by=로 나눠진 부분 데이터). 특수 기호를 사용하여 그룹 칼럼(by grouping columns)을 제외한 모든 칼럼을 대상으로 연산을 수행할 때 사용합니다.

* **.SDcols** : 특수 기호를 사용하여 특정 다수의 칼럼을 지정하여 처리할 때 사용합니다.

* **.N** : 부분 데이터의 행의 수를 나타낼 때 사용합니다. 특정한 열을 잡아서 length() 함수를 이용해도 되지만 좀 더 간편하게 구할 수 있습니다.

* **:=** : **DT[i, j, by]**에서 칼럼 j를 추가/갱신/삭제할 때 특수기호 **:=** 연산자를 사용하여 수행할 수 있습니다.

이상에서 data.table을 이용하면서 가장 많이 쓰이는 특수기호들에 대해서 알아보았습니다. 각각의 특수기호들이 어떻게 실제로 쓰이는지에 대해서는 이하에서 등장할 때마다 자세하게 설명하도록 하겠습니다.

## 2. data.table에 접근하기

이하에서는 위에서 불러온 **dt**(=09-15년 공단 건강검진 데이터)와 **EX3**(=mtcars) 데이터를 이용해서 실습하려고 합니다.

### 2-1. 행(Row)에 접근하기

data.table에서 **행(Row)**에 접근하는 방법은 DT[i, j, by]에서 **i 자리**에 값을 넣는 것입니다. 즉, DT[c(row1, row2, ...)]의 방식입니다.

mtcars 데이터로 예시를 들어보겠습니다.

여러 개의 자동차 종류 중, Datsun 710과 Hornet Sprotabout에 대해서만 알아보고 싶을 때는 다음과 같이 작성하면 됩니다. 

```{r, eval=F}
EX3[c(3,5)]
```
```{r, echo=F}
knitr::kable(EX3[c(3,5)])
```

만약 Mazda RX4 부터 Hornet Sportabout까지 알아보고 싶다면, 범위로 지정할 수도 있습니다.

```{r, eval=F}
EX3[1:5]
```
```{r, echo=F}
knitr::kable(EX3[1:5])
```

여기서 중요한 것은 DT[i, j, by]라는 기본적인 형식에서 **i의 자리**에 지금 내용을 채워 넣는 것인데, i 자리에 내용을 작성한 후 꼭 **콤마(,)**를 찍지 않아도 된다는 것입니다. 꼭 콤마(,)를 찍지 않아도 뒤에 특정한 열 을 선택하지 않으면 모든 열에 대해서 알아서 필터링을 하기 때문입니다.


다음으로는 특정 조건을 만족하는 행(row)을 선택하는 방법에 대해서 알아보려고 합니다.

**DT[조건]**의 형식을 이용하면 됩니다.

mtcars 데이터에서 cyl>=6이면서, carb==4인 조건을 만족하는 데이터를 찾고 싶은 경우, 다음과 같이 작성하면 됩니다.

```{r, eval=F}
EX3[cyl>=6 & carb==4]
```
```{r, echo=F}
rmarkdown::paged_table(EX3[cyl>=6 & carb==4])
```

KEY를 미리 설정해놓으면 더 빠르게 검색할 수 있는데, 이 내용에 대해서는 뒤에서 자세하게 다루도록 하겠습니다.

다음으로는 특정 행(row)을 제외하는 방법에 대해서 알아보려고 합니다. 제외하려는 행 혹은 행의 범위 앞에 **-**  나 **!** 를 붙여주면 됩니다.

```{r, eval=F}
EX3[!1:5]
EX3[-2]
```
```{r, echo=F}
rmarkdown::paged_table(EX3[!1:5])
rmarkdown::paged_table(EX3[-2])
```

위와 같이 실행했을 때, 제외하려는 데이터가 사라진 것을 확인할 수 있습니다.

### 2-2. 열(Column)에 접근하기

행(Row)을 선택할 때와 유사합니다. 기본적인 형식은 DT[i, j, by]의 **j 자리**에 넣는 것입니다.

mtcars 데이터에서 'cyl' 열(Column)을 가져오고 싶을 때는 다음과 같이 가져올 수 있습니다.

```{r, eval=F}
EX3[,3] ; EX3[,.(cyl)] ; EX3[,"cyl"]
```
```{r, echo=F}
knitr::kable(head(EX3[,3]), align = "c")
```

열(column)의 숫자로 불러와도 되고, 변수의 이름으로 불러오는 것도 가능합니다. 그런데, 여기서 중요하게 봐야할 점은 변수의 이름으로 가져올 때 앞에 **.()**의 형식을 이용했다는 점입니다.

**.()**은 **list()**와 동일한 기능을 하는데, 조금 더 간편하게 쓸 수 있는 형식이라 생각하면 됩니다.

data.table에서는 변수의 이름만 넣었을 경우, 벡터의 형식으로 값을 불러옵니다. 그렇기 때문에 data.table의 형식을 유지하면서 데이터를 불러오려면 **.()** 혹은 **list()** 형식을 이용해야 합니다. 혹은 변수를 따옴표를 이용하여 작성하는 것도 동일한 결과를 가져옵니다.


열(column)을 선택할 때, DT[,.(new_col_name=col)] 형식을 사용하여 새로운 열 이름을 지정해서 출력할 수도 있습니다.

```{r, eval=F}
EX3[,.(MPG=mpg, CYL=cyl)]
```
```{r, echo=F}
rmarkdown::paged_table(EX3[,.(MPG=mpg, CYL=cyl)])
```

위와 같이 mpg와 cyl에 대해서 변수 이름을 대문자로 바꿔준 것을 확인할 수 있습니다.

다음으로는 변수로 열을 선택하는 방법에 대해서 알아보려고 합니다.

예시를 위해 mpg, cyl, disp 세 변수를 묶는 **VARS**라는 새로운 변수를 임의로 설정하겠습니다.

```{r}
VARS<-c("mpg","cyl","disp")
```
```{r, eval=F}
EX3[,..VARS]
```
```{r, echo=F}
rmarkdown::paged_table(EX3[,..VARS])
```

VARS 라는 변수를 넣었을 때, 위에서 설정한 것처럼 mpg, cyl, disp에 대한 값들만 추출한 것을 확인할 수 있습니다. 여기서 중요한 것은, 변수 앞에 **..** 을 넣어줬다는 것입니다. 

data.table의 약속이라고 보면 되는데, 같은 결과를 도출하는 다른 형식들에 대해서 소개하려고 합니다.

우선은, **with = F**가 있습니다.

```{r, eval=F}
EX3[,VARS,with=F]
```
```{r, echo=F}
rmarkdown::paged_table(EX3[,VARS,with=F])
```

VARS 앞에 ..을 붙이지 않아도, with=F를 추가한다면 같은 결과를 도출하는 것을 확인할 수 있습니다. 

다음으로는 앞서 배운 **.SD** 과 **.SDcols**를 이용하는 방법에 대해 알아보겠습니다.

```{r, eval=F}
EX3[,.SD,.SDcols=VARS]
```
```{r, echo=F}
rmarkdown::paged_table(EX3[,.SD,.SDcols=VARS])
```

.SD를 통해 전체 변수를 대상으로 하되, .SDcols로 특정 변수만을 설정하는 메커니즘입니다.

또한 특정조건을 만족하는 값들에 대해 VARS의 변수 값을 알고 싶으면 다음과 같이 실행하면 됩니다.

```{r, eval=F}
EX3[hp>=130 & gear>=4, ..VARS]
```
```{r, echo=F}
rmarkdown::paged_table(EX3[hp>=130 & gear>=4, ..VARS])
```

hp가 130을 넘고, gear가 4를 넘는 값들 중 VARS(mpg,cyl,disp) 변수에서 해당하는 값들을 보여주는 것을 확인할 수 있습니다. 

다음으로는 열을 제거하는 방법에 대해서 알아보려고 합니다. 행(row)을 제거할 때와 유사하게 **-** , **!** 을 통해서 실행하면 됩니다.  그리고 같은 결과를 도출하는 다른 형식들에 대해서도 소개하려고 합니다.

```{r, eval=F}
EX3[,-..VARS] ; EX3[,!..VARS] ; EX3[,.SD,.SDcols=-VARS]
```
```{r, echo=F}
rmarkdown::paged_table(EX3[,-..VARS])
```

마지막으로 열(column)의 값에 대해서 함수들을 이용해 값들을 가공하는 방법입니다.

mpg와 hp의 평균에 대해서 구해보겠습니다.

```{r, eval=F}
EX3[,.(mean(mpg), mean(hp))]
```
```{r, echo=F}
rmarkdown::paged_table(EX3[,.(mean(mpg), mean(hp))])
```

값을 실행할 경우, V1, V2라는 변수 아래에 값이 도출되는 것을 확인할 수 있습니다.

위에서 배웠던, 변수에 새로운 이름을 부여하는 방식을 이용해보겠습니다.

```{r, eval=F}
EX3[,.(MEAN_mpg=mean(mpg), MEAN_hp=mean(hp))]
```
```{r, echo=F}
rmarkdown::paged_table(EX3[,.(MEAN_mpg=mean(mpg), MEAN_hp=mean(hp))])
```

위와 동일한 값에 변수의 이름이 생긴 것을 확인할 수 있습니다.

.SD, .SDcols를 이용해서도 도출할 수 있습니다.

```{r, eval=F}
EX3[,lapply(.SD,mean), .SDcols=(c("mpg", "hp"))]
```
```{r, echo=F}
knitr::kable(EX3[,lapply(.SD,mean), .SDcols=(c("mpg", "hp"))], align = "c")
```

또한 행(row)의 자리에 특정 조건을 입력하여, 특정 조건을 만족하는 변수들에 대해서만 특정 함수를 적용할 수도 있습니다.

```{r, eval=F}
EX3[gear==4, lapply(.SD,mean), .SDcols=c("mpg","hp")]
```
```{r, echo=F}
knitr::kable(EX3[gear==4, lapply(.SD,mean), .SDcols=c("mpg","hp")], align = "c")
```

### 2-3. by에 접근하기


**by**는 집단을 나눕니다. 정확히는 옵션을 이용하여 그룹별로 함수를 적용할 수 있습니다.

by = (그룹1, 그룹2, ...)의 형식으로 두 개 이상의 그룹별로 함수를 적용할 수도 있는데, 이 때 괄호 앞에 있는 점(.)은 list를 의미하므로 꼭 포함시켜야 합니다. (ex. by=.(EXMD_BZ_YYYY, Q_SMK_YN) 와 같이 두 개 이상의 그룹으로 묶을 때는 .()의 형식을 이용해야 합니다.)

어떻게 쓰이는지 바로 알아보도록 하겠습니다.

여기에서는 dt(=09-15 공단 건강검진 데이터)를 이용해서 실습해보려고 합니다. EXMD_BZ_YYYY을 기준으로 집단을 분리한 후, 각 집단의 HGHT와 WGHT, BMI 평균을 구하는 방법은 다음과 같습니다.

```{r, eval = F}
dt[,.(HGHT=mean(HGHT), WGHT=mean(WGHT), BMI=mean(BMI)), by= EXMD_BZ_YYYY]
```
```{r, echo=F}
rmarkdown::paged_table(dt[,.(HGHT=mean(HGHT), WGHT=mean(WGHT), BMI=mean(BMI)), by= EXMD_BZ_YYYY])
```

EXMD_BZ_YYYY에 따라 각 연도를 기준으로, HGHT, WGHT, BMI가 정렬이 되었고,  그 값들의 평균을 그룹별로 구하여 나타낸 데이터 값입니다.

만약 특정한 변수가 아닌, **모든 변수**에 대해서 평균을 구하고 싶다면 **.SD**를 이용하면 됩니다.

```{r, eval = F}
dt[,lapply(.SD,mean), by=EXMD_BZ_YYYY]
```
```{r, echo=F}
rmarkdown::paged_table(dt[,lapply(.SD,mean), by=EXMD_BZ_YYYY])
```

위의 값은 평균을 낼 수 없는 변수들에 대해서도 일괄적으로 평균을 돌렸기 때문에 NA 값이 도출되었습니다. 값에 집중하기보다, 전체에 대한 함수를 적용하는 방식에 대해서 알아두면 좋을 것 같습니다. 만일 전체가 아닌 특정 변수에만 함수를 적용하고 싶다면 .SDcols 을 이용하면 됩니다. 

다음으로는 두 개 이상의 그룹 변수를 지정해 행(row)의 개수를 구해보겠습니다.

키가 175cm 이상인 사람들에 대해서, 연도(EXMD_BZ_YYYY)와 흡연 여부(Q_SMK_YN)로 구분해보려고 합니다.

```{r, eval=F}
dt[HGHT>=175, .N, by=.(EXMD_BZ_YYYY, Q_SMK_YN)]
```
```{r, echo=F}
rmarkdown::paged_table(dt[HGHT>=175, .N, by=.(EXMD_BZ_YYYY, Q_SMK_YN)])
```

위에서 잠깐 언급한 **.N** 을 이용하여 특정조건에 부합하며 각 변수값에 해당되는 행(row)의 수를 구해보았습니다. 그러나, 여기에서 도출된 결과값의 문제는 Q_SMK_YN의 값이 섞여 있다는 것입니다.

조금 더 정렬된 결과값으로 나타내고 싶을 때는, by 대신에 **keyby**를 이용하면 됩니다. keyby는 기존의 by에 오름차순/내림차순 기능이 포함되었다고 생각하면 됩니다. 만약 by를 이용하면서 정렬을 시키고 싶다면 마지막에 **[order(정렬기준)]**를 붙이면 됩니다.

```{r, eval=F}
dt[HGHT>=175, .N, keyby=.(EXMD_BZ_YYYY, Q_SMK_YN)]
dt[HGHT>=175, .N, by=.(EXMD_BZ_YYYY, Q_SMK_YN)][order(EXMD_BZ_YYYY)]
```
```{r, echo=F}
rmarkdown::paged_table(dt[HGHT>=175, .N, keyby=.(EXMD_BZ_YYYY, Q_SMK_YN)][order(EXMD_BZ_YYYY)])
```

연도를 기준으로 정렬을 하고 싶은 경우, 위와 같이 뒤에 [order(EXMD_BZ_YYYY)]를 붙여주면, 위의 값과 다르게 정렬된 것을 확인할 수 있습니다.

다음으로, 특정 조건(HGHT>=175)를 만족시키면서, 하나의 기준을 더 추가하여 분류하고 싶을 때는 다음과 같은 방식을 이용하면 됩니다.

```{r, eval=F}
dt[HGHT>=175, .N, keyby=.(Y2015 = ifelse(EXMD_BZ_YYYY>=2015, ">=2015", "<2015"))]
```
```{r, echo=F}
knitr::kable(dt[HGHT>=175, .N, keyby=.(Y2015 = ifelse(EXMD_BZ_YYYY>=2015, ">=2015", "<2015"))], align="c")
```

HGHT가 175 이상인 사람들을 우선으로 뽑아놓고, 거기에서 Y=2015를 기준으로 행(row)의 갯수를 확인하였습니다. 

## 3. 다른 기능들

### 3-1. setkey()

**키를 설정합니다.** 키를 활용하는 이유는 자료를 찾을 때, 그 탐색 및 처리 시간을 단축시키기 위함입니다.

**setkey(DT,col)**로 키를 설정하며 키가 문자열 벡터일 경우 **setkeyv**을 활용합니다.

만일 설정된 키를 제거할 경우, **setkey(DT, NULL)**를 활용합니다.

dt 데이터를 이용하여, key를 설정하고 활용해보겠습니다.

```{r}
setkey(dt, EXMD_BZ_YYYY)
key(dt)
```

dt의 키로 EXMD_BZ_YYYY가 설정된 것을 확인할 수 있습니다. 다른 변수들도 setkey 함수에 추가로 입력하면, 그 변수들이 key로 저장된 것을 확인할 수 있습니다. 

다음으로는 키를 활용한 행(row) 선택에 대해서 알아보려고 합니다. **dt[.(a)], dt[J(a)], dt[list(a)], dt[col==a]** 중에서 아무거나 사용하여 행을 선택할 수 있습니다. 위에서 EXMD_BZ_YYYY를 key로 설정하였기 때문에, dt[J(a)]에서 a의 자리에 EXMD_BZ_YYYY에 포함되어 있는 값을 넣으면 그 값을 기준으로 데이터를 정리합니다. 

예시로,

```{r, eval=F}
dt[J(2013)]
```
```{r, echo = F}
rmarkdown::paged_table(dt[J(2013)])
```

이 값의 경우, EXMD_BZ_YYYY가 2013인 값에 대하여 정리한 것을 확인할 수 있습니다. 

만약, key를 두 개 이상 설정해놓은 경우, a의 자리에 다른 조건을 연결하면 그 조건도 포함하고 있는 값이 도출됩니다.

```{r}
setkey(dt, EXMD_BZ_YYYY, Q_HBV_AG)
key(dt)
```
```{r, eval=F}
dt[J(2013,2)]
```
```{r, echo=F}
rmarkdown::paged_table(dt[J(2013,2)])
```

위의 과정은 key에 Q_HBV_AG를 추가한 뒤, 2013년도에 Q_HBV_AG가 2인 값들에 대해서 정리한 것입니다.

### 3-2. Merge : data.table 병합

다음으로는 두 개의 data.table에 대해서 공통된 column을 기준으로,

하나의 data.table로 만드는 방법에 대해서 소개하려고 합니다.

dt 파일의 설문조사에 관한 데이터(Q_)들을 하나의 변수 **colvars**로 편의를 위해 설정하였습니다.

```{r}
colvars<-grep("Q_", names(dt), value=T)
```

다음으로는 dt 데이터를 임의로 분리하여 dt1, dt2를 설정하겠습니다.

```{r}
dt1<-dt[1:10, .SD, .SDcols=c("EXMD_BZ_YYYY", "RN_INDI", "HME_YYYYMM", colvars)]
dt2<-dt[6:15, -..colvars]
```

본격적인 분석을 하기에 앞서, dt1 과 dt2에 대해서 간단히 살펴보겠습니다.

**행(row)을 기준**으로는 6:10행까지가 겹치고,

**열(column)을 기준**으로는 "EXMD_BZ_YYYY", "RN_INDI", "HME_YYYYMM" 이 공통입니다.

dt1, dt2 데이터를 이용해 merge 함수에 대해서 알아보도록 하겠습니다.

merge 에는 **inner_join, full_join, left_join, right_join, anti_join** 등이 있습니다.

하나하나씩 예시와 함께 알아보도록 하겠습니다.

처음으로 알아볼 것은 **inner_join** 입니다. 집합의 교집합 개념과 유사하지만, 약간의 차이점은 존재합니다.

```{r, eval=F}
inner_join(dt1,dt2)
merge(dt1, dt2, by=c("EXMD_BZ_YYYY", "RN_INDI", "HME_YYYYMM"), all=F)
```
```{r, echo=F}
rmarkdown::paged_table(merge(dt1, dt2, by=c("EXMD_BZ_YYYY", "RN_INDI", "HME_YYYYMM"), all=F))
```

우선 inner_join을 실행함에 있어 단순하게 inner_join 함수를 이용해도 되지만, merge 함수에서 공통 변수인 "EXMD_BZ_YYYY", "RN_INDI", "HME_YYYYMM"을 직접 merge의 매개체로 설정할 수도 있습니다. 그리고 inner_join의 경우, merge 함수의 뒤에 **all=F**가 들어간다는 것을 유의하시면 될 것 같습니다. (뒤에 full_join과 비교)

inner_join을 실행하였습니다. dt1과 dt2의 공통 행(row)에 속하는 6:10행까지를 기준으로 정렬하되, 각 값들이 dt1, dt2에서 가지고 있던 변수 값들도 그대로 가져온 것을 확인할 수 있습니다.

결과값의 RN_INDI가 714509인 값을 살펴보겠습니다.

이 변수값은 원래 dt1에서는 HGHT와 WGHT 등의 값을 가지고 있지 않았습니다. 그러나, inner_join을 하면서 dt2의 값을 그대로 받아와, HGHT, WGHT 등의 값을 부여받은 것을 확인할 수 있습니다.

다음으로는 **full_join** 입니다. 집합의 합집합 개념과 유사합니다.

```{r, eval=F}
full_join(dt1, dt2)
merge(dt1, dt2, by=c("EXMD_BZ_YYYY", "RN_INDI", "HME_YYYYMM"), all=T)
```
```{r, echo=F}
rmarkdown::paged_table(merge(dt1, dt2, by=c("EXMD_BZ_YYYY", "RN_INDI", "HME_YYYYMM"), all=T))
```

full_join을 실행하였습니다. dt1과 dt2의 모든 행이 나열된 것을 확인할 수 있습니다. (공통된 행(row)은 한번만 표시되었습니다. 또한 inner_join과 다르게 **all=T** 임을 확인할 수 있습니다.) 

여기서 유심히 봐야할 것은 **1:5,  11:15행**입니다. 

**1:5**행의 경우에는 dt에는 속해 있지만, dt2에는 속해있지 않습니다. 그렇기 때문에 1:5행은 HGHT, WGHT 등 dt2에만 있는 값들에 대해서는 받을 값이 존재하지 않아, NA로 표시된 것을 확인할 수 있습니다.

반면, **11:15행**의 경우에는 dt2에는 속해 있지만, dt1에는 속해있지 않습니다. 그렇기 때문에 **Q_**로 시작하는 변수값에 대해서 받을 수가 없어서 NA로 나온 것을 확인할 수 있습니다.

다음으로는 **left_join과 right_join** 입니다.

```{r, eval=F}
left_join(dt1,dt2)
merge(dt1, dt2, by=c("EXMD_BZ_YYYY", "RN_INDI", "HME_YYYYMM"), all.x=T)
```
```{r, echo=F}
rmarkdown::paged_table(merge(dt1, dt2, by=c("EXMD_BZ_YYYY", "RN_INDI", "HME_YYYYMM"), all.x=T))
```

left_join을 실행하였습니다. 변수의 값이 dt1의 row를 기준으로 설정된 것을 확인할 수 있습니다. 그러나, dt2의 column이 추가되어, HGHT, WGHT 등 기존의 dt1에 없던 변수들이 생긴 것을 확인할 수 있습니다. inner_join과 유사하게, dt2에 있는 변수들에 대해서는 left_join을 했을 때도, 원래 dt1에는 없었던 HGHT, WGHT 등의 값이 새로 생긴 것을 확인할 수 있습니다.

right_join으로도 직접 실습하여 차이를 확인하시기 바랍니다.

하나의 차이가 있다면, left_join을 했을 때는 **all.x =**  였지만, right_join의 경우에는 **all.y =** 를 사용합니다.

```{r, eval=F}
right_join(dt1, dt2)
merge(dt1, dt2, by=c("EXMD_BZ_YYYY", "RN_INDI", "HME_YYYYMM"), all.y=T)
```
```{r, echo=F}
rmarkdown::paged_table(merge(dt1, dt2, by=c("EXMD_BZ_YYYY", "RN_INDI", "HME_YYYYMM"), all.y=T))
```

마지막으로 **anti_join**이 있습니다. 예시부터 보이고 설명하도록 하겠습니다.

```{r, eval=F}
anti_join(dt1,dt2)
```
```{r, echo=F}
rmarkdown::paged_table(dt1[!dt2, on = c("EXMD_BZ_YYYY", "RN_INDI", "HME_YYYYMM")])
```

직관적으로 확인할 수 있듯, dt2와 겹치지 않는 dt1의 값들에 대해서만 나타낸 것을 확인할 수 있습니다. 또한 다른 join들이 dt2의 column(variable)을 가져왔던 것과 다르게, anti_join은 오직 dt1의 변수들로만 구성된 것을 확인할 수 있습니다.

만약에 anti_join(dt2,dt1)이라고 작성한다면 위와 반대로, dt2를 기준으로 데이터의 값이 도출됩니다.

### 3-3. 수정 연산자 :=

data.table에서 열 j를 추가하거나 갱신 또는 삭제할 때 특수 기호 **:=** 연산자를 사용합니다.

수정 또는 생성하는 column이 두 개 이상이라면, DT[,c("cola", "colb") := list(valA,valB)] 또는, DT[, ":="(cola, colb)]의 형식을 사용합니다.

즉, := 는 새로운 data.table을 생성하지 않고 기존의 데이터 테이블에 덮어씌우거나(수정), 새로운 컬럼을 추가합니다.

다음 예시로 알아보겠습니다.

BMI2 라는 새로운 변수를 data.table에 추가하려고 합니다.

(BMI2 = WGHT/(HGHT/100)^2 를 하고, 소수점 첫째자리까지 반영)

```{r, eval=F}
dt[, BMI2 := round(WGHT/(HGHT/100)^2, 1)]
```
```{r, echo=F}
dt[, BMI2 := round(WGHT/(HGHT/100)^2, 1)] ; rmarkdown::paged_table(dt)
```

열(column)의 맨 마지막에 BMI2가 새롭게 생긴 것을 확인할 수 있습니다.

다음으로는 특정 조건을 충족하는 값들에 대해서 새로운 변수를 만들어 확인하는 것에 대해서 알아보려고 합니다.

두 가지 조건을 설정하겠습니다. 하나는, BP_SYS가 140이 넘는지 그리고 BMI가 25가 넘는지에 대해서, factor로 바꾸어 0과 1로 나타내는 column에 대해서 추가하려고 합니다.

```{r, eval=F}
dt[, ':=' (BP_SYS140 = factor(as. integer(BP_SYS>=140)), BMI25 = factor(as.integer(BMI>=25)))]
```
```{r, echo=F}
dt[, ':=' (BP_SYS140 = factor(as.integer(BP_SYS>=140)), BMI25 = factor(as.integer(BMI>=25)))] ; rmarkdown::paged_table(dt)
```

dt의 column에 새롭게 BP_SYS140과 BMI25 컬럼이 생성되어, 0과 1로 TRUE/FALSE를 보여주고 있습니다.

그리고 := 을 이용해서 column을 삭제할 수도 있습니다. 위에서 만들어본 BMI25 column에 대해서 제거해보려고 합니다.

```{r, eval=F}
dt[,BMI25 := NULL]
```
```{r, echo=F}
dt[,BMI25 := NULL] ; rmarkdown::paged_table(dt)
```

### 3-4. 데이터 재구조화 

마지막으로, data의 형태를 바꾸는 **melt(wide to long), dcast(long to wide)** 함수에 대해서 알아보겠습니다.

우선 melt 함수입니다.

melt 함수는 일부 고정 칼럼을 제외한 나머지 칼럼을 stack 처리할 수 있습니다. melt 함수의 기본 구조는 다음과 같습니다.

**melt(data, id.vars, measure.vars, variable.name, value.name)**의 구조를 가지고 있습니다.

* **id.vars**에는 data에서 그대로 유지할, 고정될 column에 대해 작성하면 됩니다.

* **measure.vars**에는 새로운 변수에 포함될 기존의 데이터 값들에 대해서 넣으면 됩니다.

* **variable.name**에는 measure.vars에서 추출한 데이터들을 모은 변수에 대한 이름을 설정하면 됩니다.

* **value.name**에는 그 variable.name의 값들이 적히는 곳의 이름을 설정한다고 보면 됩니다.

예시로 쉽게 설명해보겠습니다.

```{r, eval=F}
melt_EX<-melt(dt,
              id.vars=c("EXMD_BZ_YYYY", "RN_INDI", "HME_YYYYMM"),
              measure.vars = c("TOT_CHOL", "TG", "HDL", "LDL"),
              variable.name = "Lipie",
              value.name = "Value")
melt_EX
```
```{r, echo=F}
melt_EX<-melt(dt,
              id.vars=c("EXMD_BZ_YYYY", "RN_INDI", "HME_YYYYMM"),
              measure.vars = c("TOT_CHOL", "TG", "HDL", "LDL"),
              variable.name = "Lipid",
              value.name = "Value")
rmarkdown::paged_table(melt_EX)
```

위의 예시에서 EXMD_BZ_YYYY, RN_INDI, HME_YYYYMM 세 변수는 고정되어 있는 것을 확인할 수 있습니다. 그리고 TOT_CHOL, TG, HDL, LDL 값들이 Lipid라는 새로운 변수에 묶여있고, 그것들의 값이 Value에 나타나는 것을 확인할 수 있습니다.


melt 함수는 또한 동시에 여러 개의 칼럼들을 묶어서 사용할 수도 있습니다. melt 함수에 meausre = list(col1, col2, ...) 형식으로 여러 개의 칼럼 이름을 list() 형태로 넣습니다. 이 때 공통의 value.name을 지정할 수 있습니다.

다음의 예시를 보겠습니다.

```{r, eval=F}
col1<-c("BP_SYS", "BP_DIA")
col2<-c("VA_LT", "VA_RT")
melt_EX2 <- melt(dt,
                 id.vars = c("EXMD_BZ_YYYY", "RN_INDI", "HME_YYYYMM"),
                 measure.vars = list(col1, col2),
                 value.name = c("BP", "VA"))
melt_EX2
```
```{r, echo=F}
col1<-c("BP_SYS", "BP_DIA")
col2<-c("VA_LT", "VA_RT")
melt_EX2 <- melt(dt,
                 id.vars = c("EXMD_BZ_YYYY", "RN_INDI", "HME_YYYYMM"),
                 measure.vars = list(col1, col2),
                 value.name = c("BP", "VA"))
rmarkdown::paged_table(melt_EX2)
```

예시가 직관적이진 않지만 간단하게 설명을 하자면, col1(BP_SYS, BP_DIA)과 col2(VA_LT, VA_RT)의 내용이 매칭 되는 것입니다. 그래서 BP_SYS와 VA_LT일 때, variable에서 1로 나타나고, BP_DIA와 VA_RT일 때, 2로 나타나는 것입니다.

(따라서, BP_SYS와 VA_RT의 값이 매칭되는 경우는 없습니다.)

(또한 만약에 col1과 col2에 각각 새로운 변수가 하나씩 추가되었다면 그 값은 variable에 3으로 표시될 것입니다.)

다음은 **dcast** 입니다.

dcast 함수는 melt 함수를 통해 길게 쌓여진 칼럼을 각 항목별로 분리하기 위해 사용합니다. 쉽게 설명하면, 방금 melt에서 행한 작업을 정확히 반대로 수행한다고 보면 됩니다.

dcast의 기본 구조는 다음과 같습니다.

**dcast(data, formula, value.var, fun.aggregate)**

조금 더 실용적으로 작성하면 **dcast(data, ID1+ID2+ID3+...~ variable, value.var = "val")**의 구조입니다.

구조에 대해서 설명하자면,

* **data**에는 dcast 함수를 실행할 데이터를 의미하고

* **ID1+ID2+ID3+...**는 기존의 data부터 dcast 이후에도 고정적으로 유지될 변수들을 의미합니다.

* **variable**은 melt 함수로 모아진 변수들을 다시 long to wide 하게 하기 위해 해당 변수들을 작성하는 곳입니다.

* **value.var = 'val'** 은 dcast 함수로 long to wide 하게 될 변수 값을 작성하는 공간입니다.

* 그리고 variable과 value.var = 칸에는 melt를 하면서 지정한 변수 이름을 넣어주면 됩니다.

예시로 알아보도록 하겠습니다.

```{r, eval=F}
dcast_EX <- dcast(melt_EX, EXMD_BZ_YYYY+RN_INDI+HME_YYYYMM ~ Lipid, value.var="Value")
dcast_EX
```
```{r, echo=F}
dcast_EX <- dcast(melt_EX, EXMD_BZ_YYYY+RN_INDI+HME_YYYYMM ~ Lipid, value.var="Value")
rmarkdown::paged_table(dcast_EX)
```

Lipid 변수에 하나로 묶어뒀던 TOT_CHOL, TG, HDL, LDL 변수가 다시 각각의 변수로 바뀐 것을 확인할 수 있습니다.

다음은 dcast 함수를 조금 더 응용해서, 재구조화를 할 때 sum, mean 등의 집계함수를 이용해서 그룹별 요약 통계량을 나타내는 과정을 소개하겠습니다.

```{r, eval=F}
dcast_EX2 <- dcast(melt_EX, EXMD_BZ_YYYY ~ Lipid, value.var = "Value", fun.aggregate = mean, na.rm = T)
dcast_EX2
```
```{r, echo=F}
dcast_EX2 <- dcast(melt_EX, EXMD_BZ_YYYY ~ Lipid, value.var = "Value", fun.aggregate = mean, na.rm = T)
rmarkdown::paged_table(dcast_EX2)
```

EXMD_BZ_YYYY, 즉 연도 변수를 기준으로 Lipid에 묶여있던 TOT_CHOL, TG, HDL, LDL 변수들의 평균에 대해서 (결측치를 제거하고) 나타낸 것을 확인할 수 있습니다.

조금 더 구체적으로  fun.aggregate 뒤에는 기존에 존재하는 함수가 아닌, fun.aggregate = function(x){}의 형식으로 어떠한 함수도 이용할 수 있습니다.

다음으로는 여러 개의 칼럼들을 묶어서 melt 한 data.table에 대해서도 dcast를 하는 것에 대해 설명하겠습니다. 기본적으로 dcast 구조와 동일하지만 약간의 차이가 있습니다. variable 칸에는 그대로 long to wide 하려는 변수 이름만을 작성하면 되지만, value.var = 칸에는 각각의 데이터 값의 이름을 다 적어야 한다는 차이점이 존재합니다.

예시로 보이겠습니다.

```{r, eval=F}
dcast_EX3 <- dcast(melt_EX2, EXMD_BZ_YYYY+RN_INDI+HME_YYYYMM ~ variable, value.var = c("BP", "VA"))
dcast_EX3
```
```{r, echo=F}
dcast_EX3 <- dcast(melt_EX2, EXMD_BZ_YYYY+RN_INDI+HME_YYYYMM ~ variable, value.var = c("BP", "VA"))
rmarkdown::paged_table(dcast_EX3)
```


## 4. 마치며

이상에서 R에서 데이터를 쉽고 빠르게 가공할 수 있는 data.table에 대하여 알아보았습니다.

배운 내용을 가볍게 정리하고 마무리하도록 하겠습니다.

**1) 생성하기** : data.table은 기본적으로 설치되어 있는 프로그램이 아니기 때문에, package 설치가 필요하다.

**2) 기본구조** : data.table의 기본 문법은 DT [ i, j, by ] 형태이며 각각의 쓰임새는 다음과 같다.

* **i** : 행(row)을 선택

* **j** : 열(column)을 선택, data.table 전반에 함수를 적용

* **by**: 그룹을 구성, j에서 행한 함수를 by 그룹 별로 수행시킬 수 있음.

**3) 특수기호**: data.table 에서만 확인할 수 있는 특수기호들이 있다. (**.SD, .SDcols, .N, :=**)

**4) KEY**를 설정하여, 데이터에 조금 더 빠르게 접근할 수 있다.

**5)** merge, melt, dcast 등의 함수를 통해 데이터를 보기 쉽게 가공할 수 있다.

**감사합니다.**

