---
title: "생존분석 실습"
description: |
  Kaplan-meier curve, 비례위험가정 확인, Time-dependent covariate 그리고  모수적 생존분석을 중심으로 R 코드를 정리했습니다. 본 내용은 성균관의대 사회의학교실 특강에서 실습할 예정입니다.
preview: https://miro.medium.com/max/1200/1*EIPoC4ogJ9aNX1Kh5kIOTQ.png
categories:
  - presentation
  - r
  - shiny
  - docker
author:
  - name: Jinseob Kim
    url: https://github.com/jinseob2kim
    affiliation: Zarathu Co.,Ltd
    affiliation_url: https://www.zarathu.com
date: 10-05-2020
output:
  distill::distill_article:
    self_contained: false
    toc: true
    toc_depth: 2
draft: true
editor_options: 
  chunk_output_type: console
---

<style type="text/css">
details:hover { cursor: pointer }
</style>


```{r setup, include=FALSE}
knitr::opts_chunk$set(echo=T, fig.align = "center", fig.height = 6, fig.width = 8)
library(rmarkdown);library(knitr);library(magrittr)
```

[김진섭](https://github.com/jinseob2kim) 대표는 [성균관의대 사회의학교실 김종헌 교수님](http://www.skkumed.ac.kr/intro2_lab1_con.asp?prof_id=5872&dept_code=1700) 수업에 참가, Kaplan-meier curve, 비례위험가정 및 모형적합도, Time-dependent covariate 그리고 모수적 생존분석을 중심으로 R 코드를 실습할 예정입니다. 



## 요약 

- 자체 개발한 **[jskm](https://github.com/jinseob2kim/jskm)** 패키지로 kaplan-meier 그림을 그린다.

- **Log-log plot, Observed-expected plot** 으로 비례위험가정을 확인 후, `cox.zph` 함수로 p-value 를 구한다. 

- `anova` 로 여러 모형의 log-likelohood 를 비교하고, `step` 으로 AIC 기반 최적모형을 고를 수 있다.





## Kaplan-meier plot

Kaplan-meier plot 은 R 기본 plot에서도 제공하지만, **[survminer](https://github.com/kassambara/survminer)** 패키지의 `ggsurvplot` 함수에서 다양한 옵션을 제공한다. 본 실습에서는 본사가 개발한 **[jskm](https://github.com/jinseob2kim/jskm)** 패키지의 `jskm` 함수를 **survival** 패키지 내장 데이터 [**veteran**](https://www.rdocumentation.org/packages/survival/versions/3.2-7/topics/veteran) 에 적용하겠다. 우선 패키지를 불러온 후 `survfit` 으로 구간별 생존율을 구하자.


```{r}
library(DT);library(survival);library(jskm)
datatable(veteran, rownames = F, caption = "Example data")


sfit <- survfit(Surv(time, status) ~ trt, data = veteran)
summary(sfit, times = c(100, 200, 300, 365), extend = T)
```

**trt 1** 은 "Standard", **2** 는 "Test" 이며 `jskm` 을 적용하면 아래와 같다.

```{r}
jskm(sfit)
```

라벨을 수정하고, risk table 과 log-rank p-value 를 추가하자. 

```{r}
jskm(sfit, ystrataname = "Treat", ystratalabs = c("Standard", "Test"), table = T, pval = T)
```

십자가 무늬는 실제 censoring 이 발생한 부분이며 `mark = F` 로 숨길 수 있다. 생존율이 아닌 누적발생률을 %로 보는 코드는 아래와 같다.

```{r}
jskm(sfit, ystrataname = "Treat", ystratalabs = c("Standard", "Test"), table = T, pval = T, 
     marks = F, cumhaz = T, surv.scale = "percent" )
```

p-value 위치는 `pval.coord` legend 위치는 `legendposition` 옵션을 이용한다. 선을 흑백으로 바꾸려면 `linecols = "black"` 을 추가한다. `legendposition` 은 x,y 값 모두 0~1 scale 임을 주의하자.


```{r}
jskm(sfit, ystrataname = "Treat", ystratalabs = c("Standard", "Test"), table = T, pval = T, 
     marks = F, pval.coord = c(100, 0.1), legendposition = c(0.85, 0.6), linecols = "black")
```

마지막으로 특정 시간을 기준으로 나누어보는 landmark analysis 옵션을 소개한다. 


```{r}
jskm(sfit, ystrataname = "Treat", ystratalabs = c("Standard", "Test"), table = T, pval = T, 
     marks = F, cut.landmark = 365)
```


## 연속변수의 최적 cut-off 구하기

**[maxstat](https://cran.r-project.org/web/packages/maxstat/maxstat.pdf)** 패키지를 이용한다.

```{r}
library(maxstat)
mtest <- maxstat.test(Surv(time, status) ~ karno, data = veteran, smethod = "LogRank")
veteran$karno40 <- factor(as.integer(veteran$karno >= 40))

sfit2 <- survfit(Surv(time, status) ~ karno40, data = veteran)
jskm(sfit2, ystrataname = "Karno", ystratalabs = c("< 40", "≥ 40"), table = T, pval = T)
```



## 비례위험가정 확인

자세한 내용은 https://3months.tistory.com/357?category=743476 를 참고하기 바란다.


### Log-log plot

```{r}
plot(sfit, fun="cloglog", lty=1:2, col=c("Black", "Grey50"), lwd=2, font.lab=2, main="Log-log KM curves by Treat", ylab="log-log survival", xlab="Time (log scale)")
legend("bottomright",lty=1:2,legend=c("Standard", "Test"), bty="n", lwd=2, col=c("Black", "Grey50"))
```


### Observed-expected plot


```{r}
plot(sfit, lty="dashed", col=c("Black", "Grey50"), lwd=2, font=2, font.lab=2, main="Observed Versus Expected Plots by Treat", ylab="Survival probability", xlab="Time")
par(new=T)

#expected
exp <- coxph(Surv(time, status) ~ trt, data = veteran)
new_df <- data.frame(trt = c(1, 2))
kmfit.exp <- survfit(exp, newdata = new_df)
plot(kmfit.exp, lty = "solid", col=c("Blue", "Red"), lwd=2, font.lab=2)
```

### Goodness of fit

```{r}
cox.zph(exp)

plot(cox.zph(exp), var = "trt")
abline(h = 0, lty = 3)
```

선이 시간 상관없이 일정할수록, 즉 **x축과 평행할수록 비례위험가정을 만족**한다고 판단한다. 위 그림은 x축과 평행은 아니지만 경향성이 있다고 볼수도 없는 애매한 느낌이며 p 는 `round(z$table[, 3][1], 3)` 이다.


## 모형 비교 

Cox 모형에서 얻은 log-likelihood 값으로 여러 모형을 비교할 수 있다. 모형들은 **n수가 전부 동일** 해야 비교 가능하므로, 에러 나올땐 먼저 결측치를 확인하자.

```{r}
exp$loglik

exp2 <- coxph(Surv(time, status) ~ trt + age, data = veteran)
exp3 <- coxph(Surv(time, status) ~ trt + age + celltype, data = veteran)

anova(exp, exp2, exp3)
```


`step` 함수를 이용, **AIC 기반 최적 모형**을 고를 수 있다. **scope** 옵션으로 빠지면 안 될 변수를 미리 정한다.

```{r}
step(exp3, scope = list(lower = ~ 1))
```


## Time-dependent covariate

자세한 내용은 https://cran.r-project.org/web/packages/survival/vignettes/timedep.pdf 을 참고하기 바란다.

```{r}
vet2 <- survSplit(Surv(time, status) ~ ., data = veteran, cut=c(90, 180), episode = "tgroup", id = "id")
datatable(vet2, rownames = F, caption = "Time split data")
```


```{r}
vfit2 <- coxph(Surv(tstart, time, status) ~ trt + prior + karno:strata(tgroup), data=vet2)

```

